【裁判字號】    95,訴,1134
【裁判日期】    951027
【裁判案由】    商業會計法等
【裁判全文】
臺灣臺北地方法院刑事判決              95年度訴字第1134號
公  訴  人  臺灣臺北地方法院檢察署檢察官
被      告  甲○○
                      號
上列被告因商業會計法等案件，經檢察官提起公訴（九十四年度
偵字第一三五六七號），本院判決如下：
    主  文
甲○○共同連續商業負責人，以明知為不實之事項，而填製會計
憑證，處有期徒刑伍月，如易科罰金，以銀元佰元即新臺幣玖
佰元折算壹日。
    事  實
一、甲○○於民國九十一年六月間與真實姓名、年籍不詳之李姓
    成年男子（下稱李姓成年男子），共同基於填製不實會計憑
    證及幫助他人逃漏營業稅捐之概括犯意聯絡，由甲○○提供
    其所有身分證予李姓成年男子，以甲○○於九十年六月十二
    日受讓原股東乙○○之出資額新臺幣（下同）一百萬元為由
    ，於九十一年六月十九日代甲○○申請擔任金師科技有限公
    司（下稱金師公司，原設於臺北市○○○路○段一○三巷三
    號，九十一年六月十九日遷移至臺北市○○○路○段一一三
    號二樓）之負責人即商業會計法之商業負責人，金師公司後
    於九十一年八月十二日向臺北市稅捐稽徵處文山分處申請營
    利事業變更登記，經臺北市稅捐稽徵處文山分處於九十一年
    八月十六日以北市稽文山甲字第○九一六一三一二八六六號
    函准辦理，甲○○隨同李姓成年男子於九十一年八月下旬某
    時，前往臺北市稅捐稽徵處文山分處辦理變更營利事業登記
    ，領取統一發票交予李姓成年男子保管使用，李姓成年男子
    連續在九十一年八月下旬至同年十月期間，在不詳地點先後
    數次以金師公司之名義，填製如附表編號一至十六所示品名
    、數量及金額均不實之會計憑證統一發票後，分別交付予如
    附表編號一至十六所示之公司，作為各該公司向金師公司買
    受商品之進項憑證，再由各該公司持該等統一發票向稅捐機
    關申報扣抵營業稅款，幫助各該納稅義務人即如附表編號一
    至十六所示公司逃漏營業稅共計三百七十一萬二千八百十四
    元。
二、案經財政部臺北市國稅局報請臺灣臺北地方法院檢察署檢察
    官偵查起訴。
    理  由
一、訊據被告甲○○矢口否認有何商業負責人填製不實會計憑證
    幫助納稅義務人逃漏稅捐犯行，辯稱：伊並未同意擔任金師
    公司登記名義負責人，伊於九十一年間與李姓成年男子合夥
    成立益力進企業行，並應李姓成年男子之要求，將身分證交
    予李姓成年男子，於九十一年五月八日向合作金庫商業銀行
    民權分行（下稱合庫民權分行）申請開設第0000000
    000000號支存帳戶及第0000000000000
    號活儲帳戶，另於九十一年八月間與李姓成年男子前往木柵
    某稅捐稽徵處簽名請領統一發票，惟李姓成年男子於事後反
    悔，以公司資金均由其一人提供為藉口，將上揭支存帳戶之
    空白支票及發票據為已有，僅返還伊身分證，伊並未同意擔
    任金師公司負責人，就金師公司經營狀況亦無所悉云云。經
    查：
  (一)金師公司以被告甲○○於九十一年六月十二日受讓原股東乙
    ○○之出資額一百萬元為由，檢具金師公司章程、金師公司
    變更登記申請書、金師公司股東同意書及被告身分證等資料
    ，於九十一年六月十九日向臺北市商業登記處申請變更登記
    公司負責人為被告，並變更公司地址為「臺北市○○○路○
    段一一三號二樓」，有金師公司變更登記表（見偵卷第五七
    、五八頁）、金師公司變更登記申請書（見偵卷第二一八頁
    ）、金師公司章程（見偵卷第二一九至二二一頁）、金師公
    司股東同意書（見偵卷第二二二頁）及被告身分證（見偵卷
    第二二三頁）等資料附卷足憑，並經本院依職權調閱金師公
    司登記案卷查核屬實。又金師公司於九十一年八月間起，並
    無進口貨物等進項來源，竟於九十一年八月下旬至同年十月
    期間，連續以該公司名義，填製如附表編號一至十六所示品
    名、數量及金額均不實之會計憑證統一發票後，分別交付如
    附表編號一至十六所示之公司，作為各該公司向金師公司買
    受商品之進項憑證，再由各該公司持該等統一發票向稅捐機
    關申報扣抵營業稅款，幫助各該納稅義務人即如附表編號一
    至十六所示公司逃漏營業稅共計三百七十一萬二千八百十四
    元等情，亦有財政部臺北市國稅局審查三科查緝案件稽查報
    告書所附金師公司涉嫌虛設行號相關資料分析表（見偵卷第
    八、九頁）、專案申請調檔統一發票查核名冊（見偵卷第四
    二至四六頁、第八二至一○一頁）、營業稅稅籍資料查詢作
    業（見偵卷第四七至五二頁）、金師公司申報書（按年度）
    跨中心查詢作業（見偵卷第七五至七七頁）及營業人銷售額
    與稅額申報書（見本院卷第二八至三十頁）在卷可憑。
  (二)被告雖否認曾提供其所有身分證予他人申請變更登記為金師
    公司負責人，辯稱伊於九十一年間與李姓成年男子合夥成立
    益力進企業行，因而將身分證交予李姓成年男子，並向合庫
    民權分行申請開設第0000000000000號支存帳
    戶及第0000000000000號活儲帳戶，另於九十
    一年八月間與李姓成年男子前往木柵某稅捐稽徵處簽名請領
    統一發票，惟李姓成年男子於事後反悔，將上揭支存帳戶之
    空白支票及發票據為已有，僅返還伊身分證，伊就金師公司
    經營一事全無所悉。惟查：
  1.被告曾於九十一年間將身分證交予李姓成年男子，於九十一
    年五月八日向合作金庫商業銀行民權分行（下稱合庫民權分
    行）申請開設第0000000000000號支存帳戶及
    第0000000000000號活儲帳戶，另於九十一年
    八月間與李姓成年男子前往木柵某稅捐稽徵處簽名請領統一
    發票，後將統一發票交予李姓成年男子保管使用等情，業據
    被告於偵查（見偵卷第一六八、一六九、二一一、二一二頁
    ）、本院準備程序（見本院卷第三三頁反面）及審理程序（
    見本院卷第四八、四九頁）中自承屬實，並有合庫民權分行
    九十五年五月四日合金民存字第○九五○○○一九二六號函
    附上揭帳戶印鑑卡暨被告身分證影本在卷足證（見偵卷第一
    九三、一九四頁），而金師公司於九十一年六月十九日向臺
    北市商業登記處申請變更登記負責人所檢附公司負責人身分
    證確係被告所有，業經被告於偵查及本院中確認無訛（見見
    偵卷第一六八頁及本院卷第四九頁反面）；再查，金師公司
    於變更登記被告為負責人後，曾在九十一年八月十二日向臺
    北市稅捐稽徵處文山分處申請營利事業變更登記，經臺北市
    稅捐稽徵處文山分處於九十一年八月十六日以北市稽文山甲
    字第○九一六一三一二八六六號函准辦理，並通知應於文到
    五日內由負責人親攜租約、房屋稅單影本前往位於「臺北市
    ○○路○段二二○號六樓」之臺北市稅捐稽徵處文山分處辦
    理，有財政部臺北市國稅局文山稽徵所九十五年八月十七日
    財北國稅文山營業字第○九五○○○四五四九號函附臺北市
    稅捐稽徵處文山分處九十一年八月十六日北市稽文山甲字第
    ○九一六一三一二八六六號函在卷足憑（見本院卷第十五、
    十六頁），參以被告於偵查及本院中一再陳稱曾於九十一年
    八月間與李姓成年男子前往「木柵」某稅捐稽徵處簽名請領
    統一發票等情，堪認被告前往簽領統一發票之機關應係「臺
    北市稅捐稽徵處文山分處」無訛。被告雖辯稱伊與李姓成年
    男子合夥成立益力進企業行，共同經營事業，而將身分證交
    予李姓成年男子，並隨同李姓成年男子前往木柵某稅捐稽徵
    處簽名請領益力進企業社之統一發票云云；然查，益力進企
    業社於九十一年一月二十九日設立後，登記負責人為楊進益
    ，並非被告，有財政部臺北市國稅局中南稽徵所九十五年四
    月十一日財北國稅中南營業二字第○九五○○一一○八七號
    函附臺北市稅捐稽徵處營利事業設立登記資料卡／通報表、
    臺北市營利事業統一發證設立變更登記申請書（見偵卷第一
    八七至一九二頁），而益力進企業社之登記負責人既係楊進
    益，承辦公務員顯無可能任由被告以益力進企業社負責人之
    身分簽名請領統一發票，益徵被告於九十一年八月下旬某時
    ，前往臺北市稅捐稽徵處文山分處簽名領取之發票應係金師
    公司之統一發票，綜上堪認被告所為辯解，顯係事後推諉翻
    異之詞，未為足取，是認金師公司申請變更登記公司負責人
    所檢附負責人身分證應係被告提供予李姓成年男子，且被告
    曾以金師公司負責人之身份簽領金師公司統一發票交予李姓
    成年男子保管使用。
  2.公司負責人依法負有相當之法律責任，被告係一智慮健全之
    成年人，自應知之甚明，而被告對該名不詳姓名、年籍之李
    姓成年男子之真實身分毫無所悉，彼此間亦非熟識故舊，竟
    應該名男子之邀約，同意擔任金師公司登記名義負責人，並
    將簽領之統一發票交予李姓成年男子使用，足見被告主觀上
    就該名男子可能利用金師公司充作犯罪工具等情應有所預見
    ，猶交付其所有身分證予該名男子辦理變更公司登記名義負
    責人，並以金師公司負責人之身份簽領金師公司統一發票交
    予李姓成年男子保管使用，則被告與該名李姓成年男子間就
    以金師公司名義填製不實會計憑證幫助如附表所示納稅義務
    人逃漏稅捐之犯行，顯有犯意聯絡及行為分擔。縱被告並未
    實際負責金師公司相關事務，惟其就李姓成年男子以金師公
    司名義偽開發票幫助他人逃漏稅捐之犯行，主觀上既有所預
    見，且該犯行並不違反被告之本意，則被告就該名成年男子
    所為犯行，仍應負責，其所辯不瞭解金師公司經營實情云云
    ，實不足據為有利之認定。綜上所述，本件事證明確，被告
    犯行洵堪認定，應予依法論科。
二、查被告行為後，刑法業於九十四年二月二日修正公布，九十
    五年七月一日起施行。按「行為後法律有變更者，適用行為
    時之法律，但行為後之法律有利於行為人者，適用最有利於
    行為人之法律」，修正後刑法第二條第一項定有明文，該條
    係規範行為後法律變更所生新舊法律比較適用之準據法，本
    身尚無新舊法比較之問題，於新法施行後，應一律適用新法
    第二條第一項之規定，為「從舊從輕」之比較，先予敘明。
    再按「本次刑法法律變更，新舊法比較時應就罪刑有關之共
    犯、未遂犯、想像競合犯、牽連犯、連續犯、結合犯，以及
    累犯加重、自首減輕暨其他法定加減原因（如身分加減）與
    加減例等一切情形，綜其全部罪刑之結果而為比較」，有最
    高法院九十五年五月二十三日九十五年度第八次刑事庭會議
    決議足參，爰先就本件新舊法比較結果論述如下：
  1.被告行為後，商業會計法業於九十五年五月二十四日修正公
    布，其中第七十一條第一款關於商業負責人填製不實會計憑
    證之處罰規定，法定刑由「五年以下有期徒刑、拘役或科或
    併科新臺幣十五萬元以下罰金」，修正為「五年以下有期徒
    刑、拘役或科或併科新臺幣六十萬元以下罰金」，經比較修
    正後商業會計法第七十一條第一款及修正前同款之規定，以
    適用行為時即修正前舊法之規定，對被告較為有利。
  2.刑法第五十六條連續犯之規定業經刪除，被告之數犯罪行為
    ，於新法施行後，應予分論併罰。此刪除雖非犯罪構成要件
    之變更，但顯已影響行為人刑罰之法律效果，自屬法律有變
    更，依修正後刑法第二條第一項規定，比較新、舊法結果，
    仍應適用較有利於被告之行為時法律即舊法論以連續犯。
  3.被告行為後，刑法第五十五條關於牽連犯之規定業經刪除，
    則被告所犯各罪，應予分論併罰。比較新、舊法結果，以適
    用被告行為時之法律即修正前刑法第五十五條牽連犯之規定
    ，較有利於被告。
  4.被告行為後，刑法第四十一條第一項前段關於易科罰金之規
    定修正為「犯最重本刑為五年以下有期徒刑以下之刑之罪，
    而受六個月以下有期徒刑或拘役之宣告者，得以新臺幣一千
    元、二千元或三千元折算一日，易科罰金」，惟依被告行為
    時即修正前刑法第四十一條第一項前段：「犯最重本刑為五
    年以下有期徒刑以下之刑之罪，而受六個月以下有期徒刑或
    拘役之宣告，因身體、教育、職業、家庭之關係或其他正當
    事由，執行顯有困難者，得以一元以上三元以下折算一日，
    易科罰金」暨罰金罰鍰提高標準條例第二條：「依刑法第四
    十一條易科罰金者，均就其原定數額提高為一百倍折算一日
    ；法律所定罰金數額未依本條例提高倍數，或其處罰法條無
    罰金刑之規定者，亦同」等規定，易科罰金之折算標準最高
    為銀元三百元，最低為銀元一百元，換算為新臺幣後，最高
    為新臺幣九百元，最低為新臺幣三百元。比較修正前、後關
    於易科罰金折算標準之刑罰法律，以適用修正前之法律，對
    被告較為有利。
  5.綜上法律修正前、後之比較，揆諸前揭最高法院決議及修正
    後刑法第二條第一項所定之「從舊從輕」原則，應整體適用
    被告行為時之法律，即修正前刑法、商業會計法及罰金罰鍰
    提高標準條例等相關規定，對被告較為有利。
三、再按「統一發票乃證明事項之經過而為造具記帳憑證所根據
    之原始憑證，商業負責人如明知為不實之事項，而開立不實
    之統一發票，係犯商業會計法第七十一條第一款之以明知為
    不實之事項而填製會計憑證罪，該罪為刑法第二百十五條業
    務上登載不實文書罪之特別規定，依特別法優於普通法之原
    則，自應優先適用，無論以刑法第二百十五條業務上登載不
    實文書罪之餘地」，有最高法院九十二年度臺上字第六七九
    二號、九十四年度台非字第九八號判決可資參照。而統一發
    票依營業稅法第三十二條之規定，為營業人銷售貨物或勞務
    予買受人之會計憑證，被告係金師公司負責人，為商業會計
    法所稱之商業負責人，明知該公司於九十一年八月至十月期
    間並無銷貨之事實，仍由李姓成年男子以該公司之名義，填
    製不實之統一發票，交由附表如所示之各該公司，作為進項
    憑證，持以向稅捐機關申報扣抵營業稅款，幫助該等公司之
    納稅義務人逃漏營業稅捐，核被告所為，係犯修正前商業會
    計法第七十一條第一款之商業負責人填製不實會計憑證及稅
    捐稽徵法第四十三條第一項之幫助納稅義務人逃漏稅捐罪。
    被告與李姓成年男子間就前揭犯行有犯意聯絡及行為分擔，
    關於違反商業會計法部分，該名男子雖不具商業負責人之身
    分，惟依修正前刑法第三十一條第一項規定，仍成立共同正
    犯。又被告先後多次填製不實會計憑證及幫助納稅義務人逃
    漏稅捐之犯行，均時間緊接，所犯皆係構成要件相同之罪名
    ，顯係基於概括犯意為之，均為連續犯，應依修正前刑法第
    五十六條之規定，各以一罪論，並均加重其刑。其以填製不
    實會計憑證之方式幫助他人逃漏稅捐，所犯上開二罪間有方
    法結果之牽連關係，依修正前刑法第五十五條之規定，應從
    一重之填製不實會計憑證罪論處。爰審酌被告同意擔任金師
    公司登記名義負責人，任由他人填製不實會計憑證，以幫助
    納稅義務人逃漏鉅額稅捐，嚴重影響稅捐稽徵之正確性，所
    生危害重大，犯後猶飾詞卸責，否認犯行，然念被告尚非策
    劃及主導犯罪之人，且擔任負責人之期間甚短等一切情狀，
    量處如主文所示之刑，並諭知易科罰金之折算標準。
據上論斷，應依刑事訴訟法第二百九十九條第一項前段，修正前
商業會計法第七十一條第一款，稅捐稽徵法第四十三條第一項，
刑法第十一條前段、第二條第一項前段、修正前刑法第二十八條
、第三十一條第一項、第五十六條、第五十五條、第四十一條第
一項前段，修正前罰金罰鍰提高標準條例第二條，現行法規所定
貨幣單位折算新臺幣條例第二條，判決如主文。
本案經檢察官黃美嘉到庭執行職務
中    華    民    國    95    年    10    月    27    日
                  刑事第十四庭  審判長法  官  宋松璟
                                      法  官  孫萍萍
                                      法  官  李家慧
以上正本證明與原本無異。
如不服本判決，應於判決送達後10日內，向本院提出上訴狀。
                                      書記官  楊文祥
中    華    民    國    95    年    10    月    30    日
附錄本件論罪科刑法條：修正前商業會計法第71條第1款，稅捐
                      稽徵法第43條第1項。
商業會計法第71條
商業負責人、主辦及經辦會計人員或依法受託代他人處理會計事
務之人員有下列情事之一者，處5年以下有期徒刑、拘役或科或
併科新臺幣60萬元以下罰金：
一、以明知為不實之事項，而填製會計憑證或記入帳冊。
二、故意使應保存之會計憑證、會計帳簿報表滅失毀損。
三、偽造或變造會計憑證、會計帳簿報表內容或毀損其頁數。
四、故意遺漏會計事項不為記錄，致使財務報表發生不實之結果
    。
五、其他利用不正當方法，致使會計事項或財務報表發生不實之
    結果。
稅捐稽徵法第43條
 (教唆或幫助逃漏稅捐等之處罰)
教唆或幫助犯第 41 條或第 42 條之罪者，處 3 年以下有期徒刑
、拘役或科新台幣 6 萬元以下罰金。
稅務人員、執行業務之律師、會計師或其他合法代理人犯前項之
罪者，加重其刑至二分之一。
稅務稽徵人員違反第 33 條規定者，除觸犯刑法者移送法辦外，
處 1 萬元以上 5 萬元以下罰鍰。


司法院資訊處製作；財團法人民間司法改革基金會備份。
